【裁判字號】    99,訴,49
【裁判日期】    990608
【裁判案由】    分割共有物
【裁判全文】
臺灣臺南地方法院民事判決                99年度訴字第49號
原      告  乙○○○
訴訟代理人  郁旭華律師
複代理人    王燕玲律師
被      告  丁○○
訴訟代理人  甲○○
被      告  丙○○○
上列當事人間請求分割共有物事件，經本院於民國99年5月25 日
言詞辯論終結，判決如下：
    主  文
兩造共有坐落台南市○區○○段三四二地號，地目雜，面積二七
九點三四平方公尺土地，准予分割如附圖所示：Ａ部分面積九一
點五八平方公尺土地分歸原告取得；Ｂ部分面積一八三點一六平
方公尺土地分歸被告丁○○取得；Ｃ部分面積四點六平方公尺土
地分歸被告丙○○○取得。
訴訟費用參萬肆仟壹佰零陸元由原告負擔貳萬貳仟伍佰壹拾元，
被告丁○○負擔壹萬壹仟貳佰伍拾伍元，其餘由被告丙○○○負
擔。
    事實及理由
壹、程序方面：
    本件被告丁○○、丙○○○經合法通知，未於最後言詞辯論
    期日到場，核無民事訴訟法第386條所列各款情形，爰依原
    告之聲請，由其一造辯論而為判決。
貳、實體方面：
一、原告主張：
（一）坐落台南市○區○○段342地號土地（以下簡稱系爭土地
      ），為兩造所共有，各共有人應有部分如附表所示，並有
      土地登記謄本及地籍圖可稽。按各共有人，除法令另有規
      定外，得隨時請求分割共有物。但因物之使用目的不能分
      割或契約訂有不分割之期限者，不在此限，民法第823條
      第1項定有明文。本件系爭土地尚無禁止分割之法令規定
      ，各共有人間並無不分割之協議，且其性質亦無不能分割
      之情形，惟兩造間無法達成分割之協議，原告援依前揭規
      定，提起本件訴訟請求裁判分割系爭土地，其分割方法如
      台南市台南地政事務所99年4月8日土地複丈成果圖所示Ａ
      部分，面積91.58平方公尺土地，分歸原告所有；Ｂ部分
      ，面積183.16平方公尺土地，分歸被告丁○○所有；Ｃ部
      分面積4.6平方公尺土地，分歸被告丙○○○所有。
（二）爰聲明：求為判決如主文第1項所示。訴訟費用由兩造共
      同負擔。
二、被告丁○○未於最後言詞辯論期日到場，惟據其先前到庭答
    辯則以：同意原告的分割方案。
三、被告丙○○○未於最後言詞辯論期日到場，惟據其先前到庭
    答辯則以：我的持分只有1.5坪，且有銀行查封，同意原告
    之分割方案。
四、按各共有人，除法令另有規定外，得隨時請求分割共有物。
    但因物之使用目的不能分割或契約訂有不分割之期限者，不
    在此限。共有物之分割，依共有人協議之方法行之。分割之
    方法不能協議決定，或於協議決定後因消滅時效完成經共有
    人拒絕履行者，法院得因任何共有人之請求，命為下列之分
    配：一、以原物分配於各共有人。但各共有人均受原物之分
    配顯有困難者，得將原物分配於部分共有人。二、原物分配
    顯有困難時，得變賣共有物，以價金分配於各共有人；或以
    原物之一部分分配於各共有人，他部分變賣，以價金分配於
    各共有人。民法第823條第1項、第824條第1項、第2項分別
    定有明文。經查：系爭土地為兩造所共有，地目雜、面積
    279.34平方公尺，各共有人之應有部分，依土地登記簿謄本
    記載，如附表所示分別為原告乙○○○9,453,843分之
    3,099,318、被告丁○○9,453,843分之6,198,659、被告丙
    ○○○9,453,843分之155,866 等情，業據原告提出系爭土
    地登記第二類謄本、地籍圖謄本附卷（見本院98年度司南簡
    調字第577號卷第6至9頁）可參，堪信為真實，而兩造並未
    定有不分割之特約，亦無因物之使用目的不能分割之情形，
    此亦有臺南市政府99年1月27日南市地測字第09900079410號
    函、臺南市政府都市計畫土地使用分區（或公共設施用地）
    證明書，在卷可稽（見本院卷第14頁、22頁）且前經本院臺
    南簡易庭調解後，就分割之方法仍不能為一致之協議。從而
    ，原告依上開法條之規定，請求分割系爭土地，洵屬有據，
    應予准許。
五、又分割共有物之訴，係就有共有關係之共有物，以消滅共有
    關係為目的，予以分割，使共有人就共有物之一部分單獨取
    得所有權之形成訴訟。另按裁判分割共有物，屬形成判決，
    法院定共有物之分割方法，固應斟酌當事人之聲明、共有物
    之性質、分割後之經濟效用、各共有人之意願、利害關係，
    而本其自由裁量權為公平合理之分配，但並不受當事人聲明
    、主張或分管約定之拘束，最高法院著有91 年度台上字第
    728號、89年度台上字第724號、93年度台上字第1797號判決
    足資參照。經查：
（一）系爭土地使用分區為低密度住宅區，有臺南市政府都市計
      畫土地使用分區（或公共設施用地）證明書，在卷可稽（
      見本院卷第22頁），為略成長方形，東北、西南走向，東
      西窄、南北寬，南方面臨同段347地號土地為道路，係約
      十二公尺寬之台南市○區○○○路，目前系爭土地均為空
      地等情，業經臺南市臺南地政事務所測量員至現場勘測屬
      實，並製有複丈成果圖各1份在卷（見本院卷第26頁）足
      稽，足堪認定。
（二）綜此，經斟酌系爭土地之地形、面積、兩造使用系爭土地
      之現況及位置、兩造應有部分比例所占之面積與其等各自
      之意願、系爭土地面臨道路情況、各人分得部分尚稱方正
      完整利於建築使用，並兼顧各共有人分得部分之通行便利
      及分得實際能充分利用之面積，以增加分得土地使用上之
      經濟效益等一切情狀，認原告所主張如附圖所示方案分割
      ，符合系爭土地分割之整體效益及共有人全體之利益，應
      可採取。
六、綜上所述，系爭土地依其使用目的並非不能分割，共有人間
    亦無不能分割之約定，然迄今未能協議分割，又本院審酌系
    爭土地之現有使用狀況、對外通行問題、位置、兩造分割之
    利益及意願等一切情狀，認原告主張如附圖之分割方案符合
    土地分割之經濟效用及共有人全體之利益，堪認係適當、公
    允之分割方法。從而，原告本於共有人之資格，起訴請求就
    系爭土地予以分割，即屬正當，應予准許，本院因而准分割
    系爭土地如主文第1項所示。
七、本件雖准原告之請求，分割系爭土地，然分割方法係法院考
    量全體共有人之利益後，認原告主張如附圖所示之分割方案
    為可採，原告既為共有人之一，亦同受其利，若全由敗訴
    當事人負擔訴訟費用顯失公平，爰依民事訴訟法第80條之1
    規定，命勝訴之原告亦負擔部分之訴訟費用，併此敘明。
八、據上結論．本件原告之訴為有理由，依民事訴訟法第385條
    第1項前段、第78條、第80條之1、第85條第1項但書，判決
    如主文。
中    華    民    國    99    年    6     月    8     日
                  民事第二庭    法  官  張麗娟
以上正本係照原本作成。
如對本判決上訴，須於判決送達後20日內向本院提出上訴狀。
中    華    民    國    99    年    6     月    8     日
                                書記官  楊宗倫

司法院資訊處製作；財團法人民間司法改革基金會備份。
